【裁判字號】    99,訴,1286
【裁判日期】    991130
【裁判案由】    偽造文書等
【裁判全文】
臺灣臺北地方法院刑事判決              99年度訴字第1286號
公  訴  人  臺灣臺北地方法院檢察署檢察官
被      告  林慧瑜
上列被告偽造文書等案件，經檢察官提起公訴（98年度偵字第28
186 號），本院判決如下：
    主  文
林慧瑜行使偽造私文書，足以生損害於他人，處有期徒刑壹年捌
月，偽造之「王育琦」印文壹枚、偽造之「王育琦」印章壹顆均
沒收。又意圖為自己不法之所有，以詐術使人將本人之物交付，
處有期徒刑肆月；減為有期徒刑貳月。又意圖為自己不法之所有
，以詐術使人將本人之物交付，處有期徒刑肆月。應執行有期徒
刑貳年，偽造之「王育琦」印文壹枚、偽造之「王育琦」印章壹
顆均沒收。
    事  實
一、林慧瑜（原名林惠珍）與吳明善係鄰居，而張淑琇則為吳明
    善之女，林慧瑜分別於民國92年6 月30日、92年7 月21日、
    92年8 月5 日、92年11月24日向吳明善借款新臺幣（下同）
    30萬元、120 萬元、30萬元、66萬元，共計246 萬元供其使
    用，嗣林慧瑜經濟仍為窘迫，無能力清償前揭借款，其明知
    並無臺灣中小企業銀行年利率5.5%優惠存款之事，竟分別為
    下列行為：
    (一)林慧瑜意圖為自己不法所有，基於偽造私文書復持以行使
      故意及詐欺取財之概括犯意，於93年3 月10日前之某日，
      在臺灣地區內某不詳地點，先利用不知情之成年刻印業者
      偽造「王育琦」之印章1 顆，隨即自行書寫「臺灣中小企
      業銀行存款優惠利率存戶須知」，並記載臺灣中小企業銀
      行存款優惠利率為年利率5.5%之內容，再於行員代表處蓋
      用前開偽造「王育琦」印章之印文1 枚，而偽造用以表彰
      臺灣中小企業銀行行員王育琦出具該銀行確有年利率5.5%
      優惠存款之私文書後，持之向吳明善行使，林慧瑜並連續
      向吳明善、張淑琇佯稱：伊在臺灣中小企業銀行有熟識的
      行員，可辦理年利率5.5%之優惠存款云云，另按年或月支
      付利息，以取信吳明善、張淑琇等人，致使吳明善、張淑
      琇均陷於錯誤，誤信林慧瑜確可代為辦理臺灣中小企業銀
      行優惠存款，而分別陸續交付如附表所示款項予林慧瑜收
      執（遭詐騙之時間、詐騙之金額均詳如附表編號(一)至(六)號
      所示）。
    (二)林慧瑜見吳明善對有臺灣中小企業銀行年利率5.5%優惠存
      款之事深信不疑，竟另基於意圖為自己不法所有之犯意，
      於96年1 月31日，向吳明善再佯稱：可辦理前開臺灣中小
      企業銀行年利率5.5%優惠存款云云，另按年付利息，以取
      信吳明善，致使吳明善陷於錯誤，誤信林慧瑜確可繼續代
      為辦理臺灣中小企業銀行優惠存款，而於96年1 月31日匯
      款25萬元款項予林慧瑜收執。
    (三)林慧瑜見張淑琇亦對有臺灣中小企業銀行年利率5.5%優惠
      存款之事深信不疑，竟基於意圖為自己不法所有之犯意，
      自96年6 月14日起，向張淑琇再佯稱：可辦理前開臺灣中
      小企業銀行年利率5.5%優惠存款云云，另按月支付利息，
      以取信張淑琇等人，致使張淑琇陷於錯誤，誤信林慧瑜確
      可繼續代為辦理臺灣中小企業銀行優惠存款，而接續於96
      年6 月14日、9 7 年1 月14日各匯款13萬元、17萬元款項
      予林慧瑜收執。
    嗣經吳明善、張淑琇向林慧瑜催促還款，林慧瑜屢以簽發本
    票拖延還款時間，吳明善、張淑琇發覺有異，乃自行查證臺
    灣中小企業銀行結果，知悉並無上開優惠存款措施，亦無林
    慧瑜所稱之熟識行員，至此始知受騙。
二、案經吳明善、張淑琇訴由臺北市政府警察局文山第二分局報
    請臺灣臺北地方法院檢察署檢察官偵查起訴。
    理  由
壹、證據能力部分：
  (一)被告於本院準備程序時之自白，並非出於強暴、脅迫、利誘
    、詐欺、疲勞訊問、違法羈押或其他不正方法所得，具有任
    意性，且核與事實相符，依刑事訴訟法第156條第1項規定自
    有證據能力。
  (二)按被告以外之人於審判外之言詞或書面陳述，除法律有規定
    者外，不得作為證據，刑事訴訟法第159 條第1 項固有明文
    ；惟按被告以外之人於審判外之陳述，雖不符前4 條之規定
    ，而經當事人於審判程序同意作為證據，法院審酌該言詞陳
    述或書面陳述作成時之情況，認為適當者，亦得為證據。當
    事人、代理人或辯護人於法院調查證據時，知有第159 條第
    1 項不得為證據之情形，而未於言詞辯論終結前聲明異議者
    ，視為有前項同意，刑事訴訟法第159 條之5 亦有明文。查
    告訴人張淑琇於警詢之陳述、告訴人吳明善、張淑琇於98年
    12月24日偵查中之陳述（均未經具結），雖係被告以外之人
    於審判外之陳述，惟被告未爭執上開證據之證據能力，亦不
    聲請傳喚詰問上開證人，本院審酌上開證據資料製作時之外
    在環境與附隨條件，尚查無違法不當及證明力明顯過低之瑕
    疵，認以之作為證據應屬適當，爰逕依刑事訴訟法第159條
    之5規定，認前揭證據資料有證據能力。
  (三)次按未經被告詰問之被告以外之人於偵查中向檢察官所為之
    陳述，依刑事訴訟法第159 條之1 第2 項之規定，原則上屬
    於法律規定為有證據能力之傳聞證據，於例外顯有不可信之
    情況，始否定其得為證據。是得為證據之被告以外之人於偵
    查中所為之陳述，因其陳述未經被告詰問，應認屬於未經合
    法調查之證據，並非無證據能力，而禁止證據之使用。惟是
    否行使詰問權，屬被告之自由，倘被告於審判中捨棄詰問權
    ，或證人客觀上有不能受詰問之情形，自無不當剝奪被告詰
    問權行使之可言（參見最高法院98年度台上字第1032號判決
    意旨參照）。查告訴人吳明善、張淑琇於99年1 月7 日偵查
    中之陳述，皆已依法具結，有卷附結文2份在卷可稽（見98
    年度偵字第28186號偵查卷第37頁至第38頁），且衡諸該等
    陳述之作成並無顯不可信之情況，因認具有證據能力。雖該
    等證人未經被告於偵查程序為詰問，然本院於準備程序及審
    理程序多次提示被告對該等證人所為陳述有何意見及有何調
    查證據之聲請，被告始終未曾聲請詰問該等證人，應已捨棄
    對該等證人之詰問權。而本院於審判期日依法定程序提示該
    等證人之證述並告以要旨，而為合法調查後，自得採為證據
    。
  (四)卷附吳明善、張淑琇資金流動說明書影本、「臺灣中小企業
    銀行存款優惠利率存戶須知」影本、翁方彬律師受吳明善、
    張淑琇委任寄發予被告之律師函，及被告簽發之本票影本4
    紙，均非供述證據，不受傳聞法則之限制，經核亦無違法取
    得之情形，亦均具證據能力。
貳、實體方面
一、訊據被告固不否認有自行書寫表彰臺灣中小企業銀行行員王
    育琦出具該銀行確有年利率5.5%優惠存款之私文書，並持之
    向告訴人吳明善行使，及有自告訴人吳明善、張淑琇處，經
    告訴人吳明善、張淑琇或以匯款或以現金交付之方式收受如
    犯罪事實欄一(一)、(二)、(三)所示款項之事實，惟矢口否認有何
    行使偽造私文書及詐欺取財之犯意，辯稱：本案自告訴人吳
    明善所得金錢皆係告訴人吳明善自己同意並交付，伊有表示
    5.5%優惠存款一事若告訴人吳明善不怕死就把錢放在伊這邊
    ；而告訴人張淑琇則是告訴人吳明善帶進來，非伊所邀約；
    且簽約時時伊有向告訴人吳明善說明5.5%利息的錢不會經過
    臺灣中小企業銀行，跟銀行無關，係放到民間放款，才能賺
    到此筆利息，告訴人吳明善經過考慮，才主動要求投資，未
    對告訴人吳明善施以詐術，伊也正積極把債務人找出來云云
    。惟查：
  (一)被告確實有於93年3 月10日前之某日，在臺灣地區不詳地點
    自行書寫「臺灣中小企業銀行存款優惠利率存戶須知」，並
    記載臺灣中小企業銀行存款優惠利率為年利率5.5%之內容，
    再於行員代表處蓋用偽造「王育琦」印章之印文1 枚，而偽
    造用以表彰臺灣中小企業銀行行員王育琦出具該銀行確有年
    利率5.5%優惠存款之私文書後，持之向吳明善行使，並向告
    訴人吳明善告知臺灣中小企業銀行確有該優惠存款措施，且
    分別收受告訴人吳明善、張淑琇或以匯款或以現金交付之方
    式交付如犯罪事實欄一(一)、(二)、(三)所示款項之事實，業據被
    告於本院行準備程序時坦承不諱（見本院99年9 月13日準備
    程序筆錄第2 頁、第5 頁至第6 頁），核與證人即告訴人吳
    明善、張淑琇分別於警詢及偵查中證述交付款項原因及經過
    情形相符合（同前偵查卷第5 頁至第8 頁、第26頁至第27頁
    第34頁至第36頁），且有蓋用偽造「王育琦」印文之「臺灣
    中小企業銀行存款優惠利率存戶須知」1 份在卷可佐（同前
    偵查卷第12頁背面），是此部分之事實，首堪認定。
  (二)又被告雖否認曾向告訴人張淑琇表示有臺灣中小企銀利率5.
    5%優惠存款之事，並辯稱告訴人張淑琇是告訴人吳明善帶進
    來，非伊所邀約乙節，惟此已據告訴人張淑琇於警詢及偵查
    中一再指稱：被告都是說幫伊與伊母親將錢轉銀行可獲得較
    高利息，且銀行行員被告有熟識，被告去存錢才會有較高利
    息騙伊與母親。被告先騙伊母親錢，94年7 月家裡要買土地
    ，伊要貸款，被告知道伊要貸款，就說臺灣中小企業銀行有
    5.5%優惠存款等語明確（同前偵查卷第7 頁至第8 頁、第26
    頁），而告訴人張淑琇與被告間除本案糾紛外，並無恩怨關
    係存在，此為被告所不否認，告訴人張淑琇應無故意虛偽陳
    述而誣陷被告之必要。且依被告於偵查中亦供稱：告訴人吳
    明善交代400 萬元不要讓其子女知道等語（同前偵查卷偵字
    卷第26頁），顯見告訴人吳明善是不欲其子女知悉自己上開
    金錢流向，當無可能又自行介紹其子女即告訴人張淑琇加入
    被告提供之優惠利率存款方案之理，是告訴人張淑琇前開指
    述，應屬實情，被告應確實曾向告訴人張淑琇告知臺灣中小
    企業銀行確有利率5.5%優惠存款措施，告訴人張淑琇並因此
    或以匯款或以現金交付之方式交付如犯罪事實欄一(一)、(三)所
    示款項予被告收執，亦堪認定。
  (三)再觀諸被告於偵查中先供稱：與臺灣中小企業銀行員工陳志
    杰熟識，而有一行員代表王先生表示代表陳志杰與被告接洽
    ，並出具上開優惠利率存戶須知，可代為操作存款以獲得5.
    5%優惠利率等語（同前偵查卷第26頁至第27頁、第56頁），
    嗣於本院準備程序中已改稱：上開優惠利率存戶須知係伊偽
    造，行員代表印文亦為伊製作，無優惠存款一事、與臺企銀
    無關等語（見本院99年9 月13日準備程序筆錄第2 頁），顯
    見被告向告訴人吳明善出具自行偽造之上開優惠利率存戶須
    知，或向告訴人吳明善、張淑琇告知可代為操作存款以獲得
    5. 5% 優惠利率之事時，早知實際上並無優惠存款方案可提
    供甚明。而被告仍偽造上開印文及私文書並對告訴人吳明善
    行使，更向告訴人吳明善、張淑琇捏造有臺企銀熟識行員，
    可辦理臺灣中小企業銀行年利率5.5%優惠存款一事，營造優
    惠利率存款方案存在之美好假像，自是對告訴人吳明善、張
    淑琇施用詐術之行為無誤，且被告目的乃為利用告訴人吳明
    善、張淑琇貪圖高於一般存款利率利息之心態，使告訴人吳
    明善、張淑琇信以為真，而陸續交付被告如犯罪事實欄一(一)
    、(二)、(三)所示款項，供己花費使用，被告具有為自己不法所
    有之意圖，至為明確。
  (四)佐以被告於收受告訴人吳明善、張淑琇2 人所交付款項後，
    旋即以所收受款項按利率5.5%優惠存款方式，計算年利息、
    月利息，並陸續支付該等利息予告訴人吳明善、張淑琇，且
    被告嗣後再分別簽發本票各2 紙交付告訴人2 人收執等情，
    此為被告所不否認（同前偵查卷第34頁），亦經告訴人吳明
    善、張淑琇證述明確在卷（同前偵查卷第35頁），復有告訴
    人吳明善、張淑琇資金流動說明書影本各1 紙、翁方彬律師
    受吳明善、張淑琇委任寄發予被告之律師函各1 份，及被告
    簽發之本票影本4 紙在卷可參（同前偵查卷第12頁、第13頁
    至第14頁背面、第15頁至第16頁背面），足見被告為掩蓋前
    開對告訴人吳明善、張淑琇施以詐術乙情，亦皆按上開約定
    分別支付告訴人吳明善、張淑琇2 人利息，以圖持續伊所施
    詐術之效果，使告訴人吳明善、張淑琇不至起疑而要求返還
    本金；嗣又分別簽發本票各2 紙交付告訴人吳明善、張淑琇
    ，以拖延還款時間，並圖掩飾詐欺行為。益徵，被告意圖為
    自己不法所有，行使偽造之優惠利率存戶須知之私文書，並
    對告訴人吳明善、張淑琇施以優惠利率之詐術，而收受告訴
    人吳明善、張淑琇交付之財物等情，應可認定。
  (五)被告雖又改稱早已告知告訴人吳明善無臺灣中小企業銀行優
    惠存款云云，惟被告若早向告訴人吳明善說明無台企銀優惠
    存款乙事，何須甘冒偽造他人印文及私文書之刑事犯行風險
    ，執意出具上開優惠利率存款須知予告訴人吳明善，用以取
    信告訴人吳明善？且倘被告所辯為真，在告訴人吳明善早已
    知悉情況下，又何須對告訴人吳明善捏造有臺企銀熟識行員
    一事？被告所辯與常情不符，顯係畏罪卸責之詞，不足採信
    。
  (六)綜上所述，本件事證明確，被告上開行使偽造私文書及詐欺
    取財之之犯行，均足堪認定，應予依法論處。
二、按被告行為後，刑法業於94年2 月2 日修正公布，並自95年
    7 月1 日起施行。按「行為後法律有變更者，適用行為時之
    法律，但行為後之法律有利於行為人者，適用最有利於行為
    人之法律」，現行刑法第2 條第1 項定有明文。此條文係規
    範行為後法律變更所生新舊法律比較適用之準據法，本身尚
    無新舊法比較適用之問題，於新法施行後，應一律適用現行
    刑法第2 條第1 項之規定，為「從舊從輕」之比較，先予敘
    明。再按本次法律變更，比較時應就罪刑有關之共犯、未遂
    犯、想像競合犯、牽連犯、連續犯、結合犯，以及累犯加重
    、自首減輕暨其他法定加減原因（如身分加減）與加減比例
    等一切情形，綜其全部之結果，而為比較，再適用有利於行
    為人之法律處斷，而不得一部割裂分別適用不同之新舊法（
    最高法院24年上字第4634號判例意旨、95年第8 次刑事庭會
    議決議參照）。茲就本件新舊法比較結果敘述如下：
  (一)罰金刑部分，按修正前刑法第33條第5款之規定為1元以上，
    且以銀元為計算單位，經依罰金罰鍰提高標準條例第1 條前
    段，以及現行法規所定貨幣單位折算新臺幣條例第2 條規定
    折算後，罰金刑則為新臺幣30元以上。而修正後刑法第33條
    第5 款則規定：「新臺幣一千元以上，以百元計算之」，是
    依修正後之法律，刑法所科處罰金刑最低額為新臺幣 1,000
    元，與修正前上述規定相較，自以修正前刑法第33條第5 款
    規定較有利。
  (二)修正後刑法第56條之連續犯規定業經刪除，被告部分犯罪行
    為，於新法施行後，應予分論併罰。此刪除雖非犯罪構成要
    件之變更，但顯已影響行為人刑罰之法律效果，自屬法律有
    變更，依刑法第2條第1項規定，比較新、舊法結果，仍應適
    用較有利於被告之行為時之修正前法律論以連續犯。
  (三)刑法第55條後段之牽連犯之規定，已於94年1 月7 日修正刪
    除，並於95年7 月1 日施行。是於新法修正施行後，被告之
    數犯罪行為，即須分論併罰。此刪除顯已影響行為人刑罰之
    法律效果，比較新、舊法結果，自應以被告行為時之法律即
    舊法論以牽連犯對被告較為有利。
  (四)刑法第51條第5 款規定部分，修正前規定：「宣告多數有期
    徒刑者，於各刑中之最長期以上，各刑合併之刑期以下，定
    其刑期。但不得逾20年。」，修正後則規定：「宣告多數有
    期徒刑者，於各刑中之最長期以上，各刑合併之刑期以下，
    定其刑期。但不得逾30年」，則修正後之規定，將宣告多數
    有期徒刑定執行刑之上限，由修正前之不得逾20年，提高為
    不得逾30年，其餘則無不同，比較結果，修正後規定並未較
    有利於受刑人。
  (五)綜上，前開裁判時之新法對被告均非較為有利，自應依刑法
    第2 條第1 項前段，適用被告行為時之上開修正前刑法規定
    ，以為論處。
三、核被告於如犯罪事實欄一(一)所為，係犯刑法第216 條、第21
    0 條之行使偽造私文書罪（1 次）及同法第339 條第1 項之
    詐欺取財罪（5 次）；於如犯罪事實欄一(二)、(三)號所為，均
    係犯同法第339 條第1 項之詐欺取財罪。被告於如犯罪事實
    欄一(一)所示犯行中，利用不知情之成年刻印業者偽造「王育
    琦」印章，為間接正犯。被告偽造「王育琦」印章及印文之
    行為，為偽造私文書之階段行為，偽造私文書後持以行使，
    偽造之低度行為復為行使偽造私文書之高度行為吸收，不另
    論罪；又被告前先後多次詐欺取財之犯行，係基於概括犯意
    反覆為之，且方法相同，觸犯構成要件相同之罪名，為連續
    犯，依修正前刑法第56條之規定，以一罪論，並加重其刑；
    又所為行使偽造私文書、詐欺取財罪間，有方法結果之牽連
    關係，應依修正前刑法第55條規定論以牽連犯，且應從較重
    之行使偽造私文書罪論處；另犯罪事實欄一(三)所示犯行中，
    被告雖2 次為詐欺行為，然被害人同一即告訴人張淑琇，且
    被告係利用同一機會，在緊接之時間下所為，應足認被告係
    基於單一之犯意，而接續為上開數次詐欺之行為，此部分應
    為單純一罪。被告所犯行使偽造私文書罪1 罪、詐欺取財罪
    2 罪（即犯罪事實欄一(二)、(三)所示犯行部分）共3 罪間，犯
    意個別，行為互異，應分論併罰。爰審酌被告除本案外並無
    前科，此有卷附臺灣高等法院被告前案紀錄表在卷可參，惟
    被告正值壯年，學識亦足，不思以正途獲取所需，恣意捏造
    優惠存款利率訛詐他人存款為己用，侵害他人財產法益，犯
    後初不承認犯行，復提出虛構之人名企圖逃避犯行，嗣雖坦
    承偽造及行使私文書之犯行，然仍強詞否認詐欺取財犯行，
    態度不佳，兼衡被告犯罪之目的及所生損害，及被告已經賠
    償告訴人2 人共計280 萬元（見本院99年11月11日審判筆錄
    第6 頁）等一切情狀，分別量處如主文所示之刑。末查，按
    裁判上一罪，如其中一部份為本條例第3 條所定不予減刑之
    罪，則其據以處罰之他罪雖非同條例列舉之罪名，亦應不予
    減刑，業據法院辦理96年減刑案件注意事項第10條揭諸甚明
    。本案犯罪事實欄一(一)所示犯行中，該罪之犯罪時間雖在96
    年4 月24日之減刑基準日以前，惟宣告刑已逾有期徒刑1 年
    6 月，且該部分係同時觸犯刑法第339 條第1 項之詐欺取財
    罪，而詐欺取財罪屬中華民國96年罪犯減刑條例第2 條第1
    項第3 款所列舉罪名，參諸上開規定，就此部分自不得予以
    減刑；至犯罪事實欄一(二)所示之犯行，其犯罪時間在96年4
    月24日之減刑基準日以前，且所犯之罪核與中華民國96年罪
    犯減刑條例第2 條第1 項之規定相符，復無同條例第3 條限
    制減刑之除外情形及同條例第5 條不得減刑之情形，是爰依
    中華民國96年罪犯減刑條例第2 條第1 項第3 款之規定，減
    其上開宣告刑期2 分之1 ，並依修正前刑法第51條第5 款規
    定應其執行之刑。
四、卷附偽造之「臺灣中小企業銀行存款優惠利率存戶須知」私
    文書上偽造之「王育琦」印文1枚，及未扣案之「王育琦」
    印章1 顆，均應依刑法第219 條之規定在該罪名項下宣告沒
    收。另上開偽造私文書業據被告提出予告訴人吳明善而為行
    使，該私文書已非屬被告所有，亦非違禁物，自不得諭知沒
    收，附此敘明。
據上論斷，應依刑事訴訟法第299條第1項前段，刑法第2條第1項
前段、第216 條、第210 條、第339 條第1 項、第219 條，修正
前刑法第55條、第56條、第51條第5 款，刑法施行法第1 條之1
，中華民國96年罪犯減刑條例第2 條第1 項第3 款、第7 條，判
決如主文。
本案經檢察官徐仕偉到庭執行職務。
中    華    民    國    99    年    11    月    30    日
                      刑事第十七庭審判長法  官  劉煌基
                                        法  官  楊雅清
                                        法  官  賴淑美
以上正本證明與原本無異。
如不服本判決應於收受送達後10日內向本院提出上訴書狀，並應
敘述具體理由；其未敘述上訴理由者，應於上訴期間屆滿後20日
內向本院補提理由書（均須按他造當事人之人數附繕）「切勿逕
送上級法院」。
                                        書記官  許翠燕
中    華    民    國    99    年    12    月    6     日
附表：
┌──┬─────┬───┬───────────────┐
│編號│犯罪時間  │被害人│ 交    付    之    金    額   │
├──┼─────┼───┼───────────────┤
│(一)  │93年3月10 │吳明善│吳明善以林慧瑜應返還之先前借  │
│    │日前某日  │      │款246萬元，轉存前開優惠存款， │
│    │          │      │而交付林慧瑜246萬元。         │
├──┼─────┼───┼───────────────┤
│(二)  │93年3月10 │吳明善│交付11萬4,000元。             │
│    │日        │      │                              │
├──┼─────┼───┼───────────────┤
│(三)  │93年4月14 │吳明善│交付30萬元。                  │
│    │日        │      │                              │
├──┼─────┼───┼───────────────┤
│(四)  │94年8月3日│張淑琇│交付250萬元。                 │
│    │          │      │                              │
├──┼─────┼───┼───────────────┤
│(五)  │95年4月14 │張淑琇│交付12萬元。                  │
│    │日        │      │                              │
└──┴─────┴───┴───────────────┘

司法院資訊處製作；財團法人民間司法改革基金會備份。
